臺灣臺南地方法院刑事判決　　　　　　　　　　　　　九十三年度訴字第一八六號
　　公　訴　人　臺灣臺南地方法院檢察署檢察官
　　被　　　告　甲○○
右列被告因搶奪案件，經檢察官聲請簡易判決處刑（九十二年度偵字第一一四九八號
），本院臺南簡易庭認本件不宜以簡易判決處刑，簽請本院刑事庭適用通常程序審理
，經被告就被訴事實為有罪之陳述，本院裁定進行簡式審判程序，判決如左：
    主  文
甲○○意圖為自己不法之所有，結夥三人，而搶奪他人之動產，處有期徒刑壹年貳月
。
    事  實
一、甲○○、謝應欽及許耀堂（謝應欽及許耀堂部分併由本院另案審理）三人於民國
    九十二年五月四日相約出遊，並由謝應欽騎乘車號ＺＷＭ─０九九號之機車搭載
    甲○○，許耀堂另單獨騎乘不詳車號之機車同行。然出遊途中，許耀堂先向謝應
    欽提議以渠等朋友遭毆打為由，藉機搶奪他人手機之作案方法，再由謝應欽將此
    事向甲○○提議，三人遂共同基於意圖為自己不法所有之犯意聯絡，於當日下午
    五時許，騎乘上開機車而結夥三人前往臺南縣新市鄉○市村○○街五十六號「來
    來網路店」，由許耀堂進入店內尋找作案目標，謝應欽及甲○○則留在店外等候
    。許耀堂進入店內後，見丙○○年少可欺，遂以外面有人找丙○○為由，要求丙
    ○○到店外去。丙○○隨同許耀堂步出店外後，許耀堂、謝應欽及甲○○（謝應
    欽及甲○○此時仍共同坐在機車上）即分別站在丙○○兩側約一、二公尺之距離
    ，由謝應欽向丙○○稱：「你打我的朋友。」等語，經丙○○否認後，謝應欽再
    以要求對質為由，要丙○○撥打其口述之電話號碼，丙○○待電話撥通後，立即
    將其所有之三菱牌Ｍ三二０型號手機乙只交給謝應欽接聽。然謝應欽與對方通話
    後即聲稱要去找朋友，丙○○遂開口向謝應欽要求拿回手機，詎謝應欽竟不理會
    丙○○之要求，逕自發動機車欲搭載甲○○離去，丙○○見狀立即大聲要求返還
    手機，惟謝應欽與甲○○仍置之不理並加速離去，而以此方式搶奪丙○○前開手
    機。得手後，許耀堂為避免丙○○當街擴大事態，遂開口佯稱搭載丙○○同行，
    然待許耀堂騎車趕上謝應欽與甲○○之機車時，謝應欽與甲○○又放慢速度與許
    耀堂及丙○○拉開距離，許耀堂則繼續騎車前行。之後許耀堂便搭載丙○○至臺
    南縣奇美大樓處，佯稱等待謝應欽及甲○○二人，俟又搭載丙○○返回「來來網
    路店」等候，再向丙○○佯稱要騎車去尋找謝應欽及甲○○二人，隨即不知去向
    。許耀堂與謝應欽及甲○○會合後，即將前開搶得之手機持向通訊行變賣朋分花
    用，嗣為警據報循線查獲，始知悉上情。
二、案經丙○○訴由臺南縣警察局新化分局報請臺灣臺南地方法院檢察署檢察官偵查
    後聲請簡易判決處刑。
    理  由
一、訊據被告甲○○對右揭事實於本院均自白承認，核與共犯謝應欽及許耀堂於警詢
    之供述相符，並據證人即被害人丙○○於本院證述在卷，復有車號ＺＷＭ─０九
    九號機車之車輛查詢認可資料、共犯許耀堂騎機車搭載被害人丙○○之翻拍照片
    可稽，足認被告自白與事實相符，應可採信。
二、惟觀諸被告甲○○與共犯許耀堂、謝應欽全部犯罪過程，渠等所為究係成立搶奪
    、詐欺或竊盜罪，不免有疑，自有進一步探究釐清之必要。經查：
  (一)本件與竊盜罪構成要件不符
    1.所謂竊取，係行為人以「和平方法」破壞持有人對於動產之持有，而移轉於自
      己或第三人持有之行為。又所謂和平之方法，一般皆以行為人是否實施暴力（
      即有形力或物理力之不法行使）為準，如實施暴力行為，即非和平方法。然竊
      取行為既係移轉他人持有之狀態，本質上亦屬於有形力或物理力之不法行使，
      因此，更精確而言，行為人是否以「和平方法」破壞原本之持有關係，應係以
      行為人在破壞持有人與物之監督支配關係時，是否有「當場直接」侵害持有人
      之意思為判斷標準，至於行為人係公然或隱密為之，則非所問。
    2.然行為人破壞原本之持有關係，是否屬於「當場直接」侵害持有人之意思，又
      與持有人對於物之監督支配關係之強弱甚為攸關。易言之，在持有人對於物之
      監督支配關係相當強之狀態下（例如將自己手機暫借他人當場使用），持有人
      既能即時防護持有物，則行為人移轉持有關係之手段，因屬當場直接侵害持有
      人之持有狀態，而會被評價為「非和平之方法」。然倘持有人對於物之監督支
      配關係相當鬆弛薄弱時（例如外出時對於住處物品之持有狀態），持有人事實
      上無法即時防護其持有物，則行為人因非當場直接侵害持有人之持有狀態，其
      行為即可評價為「和平之方法」。
    3.是以，在某些臨界之個案中，會因為行為人破壞持有關係所使用之方法被評價
      為「和平」或「非和平」，因而在套用法律構成要件後，導致其行為被評價為
      截然不同之竊盜行為或搶奪行為。簡言之，在某些臨界個案中，竊盜或搶奪行
      為之區別重點，即在於【持有人是否能即時防護物之持有狀態】。
    4.例如，某甲竊取停放在路邊之車輛時，遭站在住處二樓陽台之車輛所有人發覺
      後當場大聲呼喊，惟行為人隨即竊取得手並駕車離去（下稱甲案例）；又某乙
      佯裝顧客，要求通訊行店員提供新款手機，並拿在手中端詳，卻趁店員不注意
      時，攜手機轉身逃逸，經店員發覺後大聲呼喊（下稱乙案例）。在甲案例中，
      傳統見解認為竊取行為必須祕密為之，然某甲之犯行已遭被害人發覺，是否會
      因此即將某甲之行為剔除在竊取行為之外？又某甲之犯行，在法律評價上如何
      與某乙之行為加以區別？
    5.如前所述，竊取行為必須以和平方法破壞持有人對物之監督支配狀態，至於係
      公然或隱密為之，並非重要之判斷依據。因此，在甲案例中，停放在路邊之車
      輛理論上雖仍在車主持有狀態中，但車主對該車輛之監督支配關係顯然相當薄
      弱，故縱使某甲在竊取該車輛時遭車主發覺，並在車主目睹下將車輛開走，然
      因車主事實上已無從防護車輛之持有狀態，某甲並非當場直接侵害車主之持有
      有狀態，其移轉車輛持有狀態之方法，應被評價為「和平之方法」而屬竊盜行
      為。至於在乙案例中，店員雖將手機交予某乙，然因店員與某乙間距離甚近，
      故店員對該手機仍有強烈之支配持有關係存在，尚能即時防護該手機之持有狀
      態，此時某乙攜手機趁隙逃逸之行為，因屬當場直接侵害店員之持有關係，即
      應被評價為「非和平之方法」而該當於搶奪行為。
    6.查證人即被害人丙○○就手機脫離其持有之過程，於本院證稱：我到店外後，
      許耀堂、謝應欽及被告甲○○都在我旁邊，謝應欽及甲○○均坐在機車，距離
      我約一公尺，可以說是貼身的距離。謝應欽說我打他的朋友，叫我去對質。他
      們說沒有手機，叫我打手機給他的朋友，我打通後拿給謝應欽，謝應欽跟對方
      通話後說要去找朋友，我跟謝應欽拿手機，但謝應欽及甲○○騎著機車就離開
      了，他們騎機車要離開時，我大聲對他們說「我要拿手機」，但他們還是加速
      離開等語（詳本院卷三九至四一頁）。由證人丙○○前開所述可知，證人丙○
      ○雖將其手機交予共犯謝應欽，然共犯謝應欽當時與證人丙○○相距不過一、
      二公尺之距離，證人丙○○對於其手機仍有強烈之支配關係甚明。惟謝應欽及
      被告甲○○在證人丙○○能即時防護持有物之狀態下，仍不顧證人丙○○之反
      對，逕行攜走手機騎車離去，揆諸前揭說明，渠等上開物理力之不法行使，應
      評價為「非和平方法」而該當於搶奪行為，要無疑義。
  (二)本件與詐欺罪構成要件不符
    1.按刑法上之詐欺罪，必須以行為人施用詐術使人陷於錯誤而將物交付為成立要
      件。至於有實務見解認為所謂交付，係指對於財物之處分而言，而被詐欺人提
      交財物，縱係由於行為人施用詐術所致，但「其提交既非處分之行為」，即與
      詐欺罪之條件不符（最高法院三十三年上字第一一三四號判例參照）。然由於
      上開實務見解所稱之「處分行為」含意過廣，故有加以說明之必要。易言之，
      刑法上所稱之交付，只要持有人有將持有物移轉實力支配之意思，即為已足，
      至於持有人係終局或暫時交付之意，則非所問。從而，由被害人丙○○將手機
      暫交予共犯謝應欽使用乙節觀之，被害人丙○○顯有將手機暫時移轉支配使用
      狀態之意，自該當於前揭「交付」之概念，合先敘明。
    2.然被害人丙○○將手機交予共犯謝應欽使用，縱使該當於「交付」之概念，但
      須進一步釐清者，係被告等三人嗣後對該手機建立一個新的、鞏固的持有支配
      關係，究竟係因為被害人丙○○陷於錯誤而交付手機之故，抑或由於被告等三
      人不法行使物理力所致？此即攸關被告等前開行為在法律上的評價。
    3.查證人即被害人丙○○於本院證稱：我到店外後，謝應欽說我打他的朋友，叫
      我打手機給他的朋友，我打通後拿給謝應欽，謝應欽跟對方通話後要去找朋友
      ，我要跟謝應欽拿手機，但謝應欽及甲○○騎著機車就離開了，他們騎機車要
      離開時，我大聲對他們說「我要拿手機」，但他們還是加速離開等語（詳本院
      卷四０頁）。由證人丙○○前開所述，可知共犯謝應欽雖以借打手機為由，誘
      使被害人丙○○交付手機，然不論由時空距離、社會通常觀念而言，被害人此
      時對手機仍有強烈之支配持有關係，而共犯謝應欽雖有使用撥打該手機，但僅
      係一種短暫且不穩固的持有狀態。因此，被告等三人單純誘使被害人交付手機
      之行為，並無法對該手機建立一個新的、鞏固的持有支配關係，灼然至明。
    4.再觀諸共犯謝應欽與被告甲○○「攜同手機騎車加速離去」之行為，非但係破
      壞被害人丙○○持有狀態之物理力，更因為渠等上開關鍵行為，使被告等三人
      對該手機建立一個新的、鞏固的持有關係。而被告等誘使被害人丙○○交付手
      機之過程，應認係為了便利渠等搶奪目的所為，而屬整個搶奪過程之一部。從
      而，由被告等破壞被害人原本持有關係的關鍵行為觀之，足認渠等「攜同手機
      騎車加速離去」之行為，該當於搶奪罪之構成要件。
    5.至於證人丙○○於本院雖證稱：共犯謝應欽及被告甲○○騎車加速離去後，我
      為了拿回手機，還要看被我打的人是誰，許耀堂就說要載我去找，後來我們停
      在奇美大樓處等，等不到人後又載我回網咖等謝應欽及甲○○，後來等不到人
      ，許耀堂說要去找謝應欽及甲○○，就自行騎車走了等語（詳本院卷四十頁）
      。然查，共犯許耀堂前開所為，並未因此使被害人陷於錯誤而交付手機，該手
      機在共犯謝應欽及被告搶奪得手並騎車加速離去後，已建立一個新的持有關係
      ，共犯許耀堂僅係在搶奪得手後，為避免被害人不甘受損而當街喊叫引人注目
      之安撫手段而已，尚與詐欺行為有間，併附敘明。
  (三)綜上所述，雖然搶奪、竊盜及詐欺三罪，無非均係一種「持有支配狀態轉移之過
    程」，然大別而言，搶奪係以非和平方式破壞持有支配狀態，而竊盜及詐欺罪則
    係在和平狀態下轉移持有支配關係。本件由持有物支配狀態移轉過程觀之，被告
    等既係以「非和平之物理力」移轉手機之監督支配狀態，自應成立搶奪罪。
  (四)又被告於本院自承：這件事情是由許耀堂向謝應欽提議，謝應欽將內容跟我說，
    以有人要打我們朋友為藉口，去跟人家拿手機，我們拿到手機後就騎車離開等語
    ，核與共犯謝應欽及許耀堂於警詢之供述相符，另參之證人丙○○亦證稱：當時
    謝應欽及被告甲○○與我大概只有一公尺的距離，謝應欽與我對話過程，坐在後
    座的甲○○一直聽我們說話，也看著我等語（詳本院卷四一頁）。足認被告自始
    即知悉作案內容並參與搶奪計劃，是被告與謝應欽及許耀堂間就搶奪犯行，有犯
    意聯絡及行為分擔甚明，本件事證明確，應依法論科。
三、查被告甲○○與共犯許耀堂、謝應欽結夥三人搶奪他人之動產，核其所為，係犯
    刑法第三百二十六條第一項之加重搶奪罪。被告甲○○與謝應欽、許耀堂三人間
    ，就前開搶奪犯行有犯意聯絡及行為分擔，應依刑法第二十八條規定，論以共同
    正犯。公訴人認被告係犯普通搶奪罪，容有誤會，惟起訴基本事實同一，應予變
    更起訴法條。爰審酌被告年輕力壯，不思以正當方式賺取財物，竟夥同共犯謝應
    欽及許耀堂，誘使被害人交付手機並趁機搶奪，惟搶得之手機價值約新臺幣一萬
    元，犯罪所得尚屬輕微，且其犯後坦承犯行尚知悔悟等一切情狀，量處如主文所
    示之刑，以示懲儆。
據上論斷，應依刑事訴訟法第二百七十三條之一第一項、第二百九十九條第一項前段
、第三百條，刑法第二十八條、第三百二十六條第一項，判決如主文。
本案經檢察官乙○○到庭執行職務。
中      華      民      國      九十三      年      四    月    二十    日
                                  臺灣臺南地方法院刑事第九庭
                                        法  官    林  中  如
右正本證明與原本無異。
如不服本判決，應於判決送達後十日內向本院提出上訴狀( 應附繕本 )。
中      華      民      國      九十三      年      四    月    二十    日
                                        書記官    馬  愛  君
刑法第三百二十六條第一項：
犯前條第一項之罪，而有第三百二十一條第一項各款情形之一者，處一年以上七年以
下有期徒刑。前項之未遂犯罰之。
